臺灣高等法院民事判決　　　　　　　　100年度上易字第681號
上 訴 人　朱大為
被上訴人　張智翔
上列當事人間侵權行為損害賠償事件，上訴人對於中華民國100
年5月31日臺灣臺北地方法院100年度訴字第1289號第一審判決提
起上訴，本院於100年12月6日言詞辯論終結，判決如下：
    主      文
原判決關於駁回上訴人後開第二項之訴部分，暨命上訴人負擔訴
訟費用（確定部分除外）之裁判廢棄。
被上訴人應再給付上訴人新臺幣貳萬伍仟元，及自民國九十八年
十二月二十八日起至清償日止，按年息百分之五計算之利息。
其餘上訴駁回。
第一審（確定部分除外）關於命上訴人負擔訴訟費用部分，及第
二審訴訟費用，由被上訴人負擔百分之二十二，餘由上訴人負擔
。
    事實及理由
一、上訴人起訴主張略以：被上訴人擔任臺北市○○路354號國
    泰名人廣場大樓（下稱系爭大樓）管理委員會（下稱管委會
    ）之總務，於民國98年12月17日上午10時40分許，在系爭大
    樓9樓之公共走廊上，於伊家人、管委會之總幹事、主委及
    鄰居面前，以「神經病」、「王八蛋」、「孬種」、「對ㄙ
    ㄚㄒㄧㄠˊ」（台語）、「惡劣，虧你媽的知識份子，懂個
    屁啦知識份子！惡劣！」、「你算哪根蔥」、「虧你是個媽
    的當醫生的」、「我還不至於像你這麼低劣！不至於像你這
    麼低劣！」等語辱罵伊，並引來鄰居關切，伊受過良好教育
    、知識水準高，對於前開言語感到莫大羞辱，前開言語並足
    以貶損伊在社會上之評價，已侵害伊名譽權，伊自得請求被
    上訴人賠償精神慰撫金。爰依民法第184條第 1項前段及第
    195條第1項之規定，求為命被上訴人給付100萬元，及自99
    年12月28日（即起訴狀繕本送達之翌日）起加計法定遲延利
    息之判決。
    被上訴人則以：伊在系爭大樓管委會擔任無給職之總務，負
    責協調處理社區住戶糾紛等事務，因上訴人未經系爭大樓管
    委會同意，私自在樓梯間及電梯張貼「拒吸二手煙」公告，
    伊要求其取下該公告而發生衝突。伊雖有為上開言語，惟伊
    前在工地工作，不知該言語已對上訴人造成侮辱，且伊一時
    情緒激動出言不慎，已向上訴人道歉。又伊目前收入不穩定
    ，無資力支付100萬元慰撫金。且上訴人起訴請求100萬元慰
    撫金，亦有權利濫用及違反誠信原則等語，資為抗辯。
二、原審命被上訴人給付25,000元，及自99年12月28日起加計法
    定遲延利息，駁回上訴人其餘之請求。上訴人提起上訴，聲
    明：
    (一)原判決關於駁回上訴人後開第二項之訴部分廢棄。
    (二)被上訴人應再給付上訴人20萬元，及自99年12月28日起至
      清償日止，按年息5%計算之利息。
    被上訴人答辯聲明：上訴駁回。
    （上訴人就其原審敗訴部分僅就20萬元部分提起上訴，被上
      訴人就其原審敗訴部分則未提起上訴，是有關上訴人逾前
      開金額之敗訴部分、被上訴人原審敗訴部分，均歸於確定
      ）
三、上訴人主張被上訴人於前開時地對上訴人為前開言語之事實
    ，提出錄音光碟及譯文為證（見臺灣臺北地方法院檢察署99
    年度偵字第7307號卷第47頁、臺灣臺北地方法院99年度易字
    第3515號卷第26頁），被上訴人對此並不爭執（見原審訴字
    卷第34頁背面），被上訴人因上開公然侮辱上訴人犯行，經
    臺灣臺北地方法院99年度簡字第4847號刑事簡易判決，處拘
    役20日，得易科罰金確定，亦有判決書可稽（見原審訴字卷
    第6頁），且經本院依職權調取上開刑事卷宗查閱屬實；自
    堪認為真實。至上訴人主張被上訴人上開侮辱言語，不法侵
    害上訴人之名譽權，致上訴人感到莫大羞辱，除原審判決非
    財產上損害2萬5千元，被上訴人尚應再賠償20萬元等情，則
    為被上訴人所否認，並以前開情詞置辯。經查：
  (一)按「不法侵害他人之身體、健康、名譽、自由、信用、隱私
    、貞操，或不法侵害其他人格法益而情節重大者，被害人雖
    非財產上之損害，亦得請求賠償相當之金額」，民法第195
    條第1項定有明文。次按「民法上名譽權之侵害非即與刑法
    之誹謗罪相同，名譽有無受損害，應以社會上對個人評價是
    否貶損作為判斷之依據，苟其行為足以使他人在社會上之評
    價受到貶損，不論其為故意或過失，均可構成侵權行為，其
    行為不以廣佈於社會為必要，僅使第三人知悉其事，亦足當
    之」，最高法院90年台上字第646號判例意旨參照。是所謂
    名譽，乃指人格之社會評價，名譽有無受侵害，應以社會上
    對其評價是否貶損以為斷。查上訴人指稱被上訴人之前開言
    語，均係以使人難堪為目的之謾罵，其意義已表示對上訴人
    不屑、輕蔑、鄙視等意義，而非單純之意見表達，自非言論
    自由保障之範圍。上訴人辯稱係之前工作上之口頭禪云云，
    尚不足取。又被上訴人於案發當日協同管委會總幹事黃金萬
    、主委吳金智，為張貼告示事至上訴人住所之事實，業經證
    人黃金萬、吳金智到場證述屬實（見本院卷第58-60頁），
    被上訴人卻於公共走廊上以前開言語謾罵上訴人，即有公開
    貶抑上訴人人格之意，客觀上足使上訴人於社會上所保持之
    人格及地位，達貶損其評價之程度；且被上訴人對上訴人所
    為之輕蔑表示，亦使上訴人在精神上、心理上感受到難堪，
    是被上訴人所為，足以毀損上訴人名譽，係對上訴人名譽不
    法之侵害。上訴人依上開規定，請求被上訴人賠償非財產上
    之損害，自屬有據。
  (二)再按「慰藉金之賠償須以人格權遭遇侵害，使精神上受有痛
    苦為必要，其核給之標準固與財產上損害之計算不同，然非
    不可斟酌雙方身分資力與加害程度，及其他各種情形核定相
    當之數額」（最高法院51年台上字第223號著有判例可循）
    。復參照司法院大法官釋字第656號解釋理由書所載：「法
    院在原告聲明之範圍內，權衡侵害名譽情節之輕重、當事人
    身分及加害人之經濟狀況等情形，認為諸如在合理範圍內由
    加害人負擔費用刊載澄清事實之聲明、登載被害人判決勝訴
    之啟事或將判決書全部或一部登報等手段，仍不足以回復被
    害人之名譽者，法院以判決命加害人公開道歉，作為回復名
    譽之適當處分，尚未逾越必要之程度」等語觀之，均宣示名
    譽權之損害賠償，兼有損害填補、被害人之滿足、制裁、衡
    平等機能，是雙方之身分地位、經濟狀況、加害行為、受害
    情形、歸責程度等，均應為酌定慰撫金額之標準。上訴人主
    張不應考慮被上訴人之身分地位及經濟能力云云，尚不足採
    。
  (三)查上訴人陳明為中國醫藥大學畢業，畢業後即從事牙醫工作
    至今，月收入約20幾萬元（見原審卷第34頁背面），於98年
    度所得給付總額為37,160元，財產總額為846,110元，有稅
    務電子閘門財產所得調件明細表可稽（見原審卷第15-18頁
    ）。被上訴人則陳明為五專肄業，服完兵役後即在工地工作
    ，94年腳受傷後只能在工地打零工（見原審卷第34頁背面至
    35頁），於98年度所得給付總額為265,073元，財產總額為
    11,970元，亦有稅務電子閘門財產所得調件明細表可稽（見
    原審卷第24-26頁）。本院審酌上開兩造之身分地位、經濟
    狀況，及被上訴人擔任系爭大樓管委會無給職之總務，因上
    訴人不依住戶規約第14條規定之方式張貼公告，經管委會卸
    下後，復逕自張貼，不聽勸示而情緒失控，有被上訴人提出
    之相關告示、住戶規約為證（見本院卷第21-42頁），復有
    證人黃金萬、吳金智、張瑞璘到場之證詞可參（見本院卷第
    58-60頁），惟被上訴人不思理性溝通，在公眾得出入之場
    所，分別以前開言語謾罵上訴人，客觀上足使上訴人於社會
    上所保持之人格及地位，達貶損其評價之程度，且使上訴人
    在精神上、心理上感受相當之難堪等情狀，認原審核定之慰
    撫金2萬5千元應有偏低，尚不足以撫平上訴人名譽受損之傷
    痛。惟上訴人除原審所命給付之2萬5千元外，再請求被上訴
    人給付20萬元，仍有偏高，本院認上訴人所受名譽受損之精
    神上損害賠償，以5萬元為適當，即除原審所命給付之2萬5
    千元外，被上訴人應再給付2萬5千元，上訴人逾此範圍之請
    求，不能准許。
四、綜上所述，上訴人依侵權行為損害賠償之法律關係，請求被
    上訴人給付上訴人5萬元，及自起訴狀繕本送達翌日即99年
    12月28日（見原審簡附民卷第1項）起至清償日止，按年息
    5％計算之利息，洵屬有據，應予准許，逾此部分之請求，
    為無理由，應予駁回；其敗訴部分，假執行之聲請亦失所依
    據，應併予駁回。上開應准許部分，扣除原審判命給付，被
    上訴人應再給付上訴人25,000元本息。上開應再給付部分，
    原審為上訴人敗訴之判決，尚有未洽，上訴意旨指摘原判決
    此部分不當，求予廢棄改判，為有理由，應由本院予以廢棄
    ，改判如主文第二項所示。上開不應准許部分，原審（除確
    定部分外）為上訴人敗訴之判決，並駁回其假執行之聲請，
    核無不合。上訴意旨指摘原判決此部分不當，求予廢棄改判
    ，為無理由，應予駁回。另本件所命給付，被上訴人上訴第
    三審所得受之利益未逾150萬元，不得上訴第三審，本院判
    決後已告確定，則上訴人於原審就本院所命給付部分假執行
    之聲請，自非所許，應予駁回。原審駁回上訴人此部分假執
    行之聲請，理由雖有不同，結論則無二致，原判決此部分仍
    應予以維持。
五、上訴人於言詞辯論期日陳稱：「上訴人在辯論意旨狀上中附
    上另一個錄音光碟，我希望這段新的錄音可以當場播放……
    」云云（本院卷第74頁背面），並提出該錄音光碟及譯文。
    惟除上訴人於準備程序已提出及刑事卷宗所附者外，係未於
    準備程序主張之事項，而於言詞辯論期日始主張，依民事訴
    訟法第276條第1項「未於準備程序主張之事項，除有下列情
    形之一者外，於準備程序後行言詞辯論時，不得主張之……
    」之規定，不得主張之，故本院不予調查。另因本案事證已
    臻明確，兩造其餘主張陳述及所提之證據，均核與本件判決
    結果不生影響，爰不一一論述，附此敘明。
六、據上論結，本件上訴為一部有理由，一部無理由，依民事訴
    訟法第449條第1項、第2項，第450條，第79條，判決如主文
    。
中    華    民    國   100    年    12    月    27    日
                  民事第十八庭
                        審判長法  官  湯美玉
                              法  官  胡宏文
                              法  官  李慈惠
正本係照原本作成。
不得上訴。
中    華    民    國   100    年    12    月    28    日
                              書記官  王敬端